【裁判字號】    98,交上訴,343
【裁判日期】    980212
【裁判案由】    肇事逃逸罪
【裁判全文】
臺灣高等法院臺中分院刑事判決       98年度交上訴字第343號
上  訴  人
即  被  告  乙○○
上列上訴人因肇事逃逸罪案件，不服臺灣臺中地方法院97年度交
訴字第273號中華民國97年12月9日第一審判決（起訴案號：臺灣
臺中地方法院檢察署97年度偵字第20574號），提起上訴，本院
判決如下：
    主  文
上訴駁回。
    理  由
一、依刑事訴訟法第350條、第361條、第362條、第367條規定，
    不服地方法院之第一審判決而上訴者，須提出上訴書狀，並
    應敘述具體理由，為上訴必備之程式；其所提出之書狀未敘
    述上訴理由，或僅曾以言詞陳述上訴理由者，均應於上訴期
    間屆滿後二十日內補提理由書於第一審法院。第一審法院經
    形式審查，認逾期未補提上訴理由者，應定期間先命補正；
    逾期未補正者，為上訴不合法律上之程式，應以裁定駁回。
    倘已提出上訴理由，但所提非屬具體理由者，則由第二審法
    院以上訴不合法律上之程式，判決駁回。而所謂具體理由，
    必係依據卷內既有訴訟資料或提出新事證，指摘或表明第一
    審判決有何採證認事、用法或量刑等足以影響判決本旨之不
    當或違法，而構成應予撤銷之具體事由，始克當之（例如：
    依憑證據法則具體指出所採證據何以不具證據能力，或依憑
    卷證資料，明確指出所為證據證明力之判斷如何違背經驗、
    論理法則）；倘僅泛言原判決認定事實錯誤、違背法令、量
    刑失之過重或輕縱，而未依上揭意旨指出具體事由，或形式
    上雖已指出具體事由，然該事由縱使屬實，亦不足以認為原
    判決有何不當或違法者（例如：對不具有調查必要性之證據
    ，法院未依聲請調查亦未說明理由，或援用證據不當，但除
    去該證據仍應為同一事實之認定），皆難謂係具體理由，俾
    與第二審上訴制度旨在請求第二審法院撤銷、變更第一審不
    當或違法之判決，以實現個案救濟之立法目的相契合，並節
    制濫行上訴（最高法院97年度臺上字第892號判決意旨可資
    參照）。又理由是否具體，則屬第二審法院審查之範圍，不
    在命補正之列，亦即上訴書狀已記載理由，並有具體之敘述
    時，其上訴既屬合法，第二審法院固應就其理由之是否可取
    ，為實體之審理及判斷；如認其上訴書狀雖記載理由，但並
    未具體敘述時，則無須再命補正，可逕認其上訴不合法，以
    判決駁回之（此有最高法院97年度臺上字第1281號判決意旨
    可參）。
二、本案上訴人即被告乙○○（下稱被告）不服原審判決提起上
    訴，其上訴狀所載理由，係以：告訴人甲○○其本質屬於證
    人，未經原審依人證之法定證據方法，於審理程序具結，原
    審未傳喚告訴人甲○○到庭具結證述，逕採其於警詢及偵查
    中之指訴作為認定上訴人犯罪之依據，其採證自屬違背證據
    法則；又原審判決犯罪事實欄既認定被告於肇事後「未下車
    查看」，則告訴人甲○○當時是否確有受傷，顯非被告所「
    明知」，縱被告對告訴人棄之不顧而駕車逃逸，其所犯肇事
    逃逸罪之犯罪責任態樣亦僅屬間接（不確定）故意，原判決
    認定被告係「明知」（即直接、確定故意），顯有判決理由
    矛盾之違法；本案案發時，被告未婚妻已懷孕，且被告又因
    前案釋出獄未久，如因此遭法辦，將無法照顧懷孕在身之未
    婚妻，致一時心慌，未做適當之因應，實屬心繫妻小的無心
    之過，謂其完全無可憫恕，實與國民一般法律情感未合，原
    判決未適用刑法第59條規定，酌量減輕其刑，亦有判決不適
    用法則之違法云云。
三、經查：
（一）告訴人甲○○於原審97年11月25日審理時，業以證人之身
      分具結證述等情，載明於該日之審判筆錄，並有證人結文
      1 紙附卷可憑（見原審卷第48、52頁），上開情形且於原
      審判決第3頁已有敘明，是以告訴人甲○○業經原審以人
      證之法定證據方法，於審理程序具結證述，被告上訴理由
      指稱：告訴人甲○○未經原審以證人身分具結陳述云云，
      顯與事實相違。
（二）原審判決認定「乙○○於肇事後『隨即煞車停下』，明知
      已因駕車發生碰撞而肇事，有致人受傷之情形，竟未下車
      查看，對甲○○採取救護或其他必要措施，而基於肇事逃
      逸之故意，迅即駕車左轉府前街，往博愛街方向逃逸。」
      等情（見原審判決第2頁），係基於被告於原審之自白及
      原審準備程序勘驗錄影光碟（見原審卷第25頁背面）後而
      為之認定，其之認定並未違於經驗法則。是以原審認定被
      告已「明知」駕車肇事，係因其肇事後隨即煞車停下之故
      ，上訴理由未詳看原審判決事實認定之全文，僅摘錄原審
      判決所載「未下車查看」，進而望文生義，憑徒己見指摘
      原審判決不當，尚有誤會。又犯罪故意可分為直接故意（
      見刑法第13條第1項）、未必故意（又有稱之為不確定故
      意，見刑法第13條第2項），若於犯罪之構成要件中規定
      「明知」（例如刑法第125條第1項第3款、第128條、第
      129 條第1項、第131條第1項、第213條、第214條、第215
      條、第254條、第255條第2項、第285條），則行為人須具
      備直接故意始成立犯罪；若犯罪構成要件中無「明知」之
      規定，則行為人之犯罪故意不論是直接故意、未必故意，
      均足以成立犯罪，惟於事實認定時，就其故意之態樣宜明
      白審認，以示其惡性之評價有輕重之別（見最高法院97年
      度臺上字第7388號判決、88年度臺上字第3182號判決），
      而作為法院量刑之依據。被告之上訴理由認為：其所犯肇
      事逃逸罪之犯罪責任態樣，僅屬於不確定故意云云，未說
      明其之立論基礎，且與上開之說明相違，實有誤會。原審
      判決依上述調查證據之結果，認為被告之犯罪故意應屬「
      明知」即直接故意，以作為被告惡性評價之依據，其之認
      定應屬妥適，並無上訴理由所謂判決理由矛盾之違法。
（三）按刑法第59條之酌量減輕其刑，必於犯罪之情狀，在客觀
      上足以引起一般人之同情，認為確可憫恕，且即予宣告法
      定最低度刑期，猶嫌過重者，始有其適用，至其情節輕微
      ，僅可為法定刑內從輕量處之標準，尚難據為酌量減輕之
      理由（最高法院84年度臺上字第3747號、93年度臺上字第
      4999號、94年度臺上字第897號、94年度臺上字第1804號
      判決意旨參照）。又按刑法第59條之規定，係裁判上之酌
      減，乃法院於職權範圍內得為酌定之事項，除其裁量權之
      行使，明顯違反比例原則外，不得任意指為違法（最高法
      院93年度臺上字第1159號、96年度臺非字第5號判決要旨
      參照）。原審判決業已說明，被告肇事逃逸之情節，並無
      有特殊之原因與環境等在客觀上足以引起一般同情之情形
      存在，雖被害人甲○○所受傷勢輕微，事後已與被害人甲
      ○○和解，並賠償其損害，然此僅為刑法第57條於法定刑
      內從輕科刑之標準，並非同法第59條酌減其刑之根據，且
      業經原審於量刑時予以考量，是原審認本件被告並無適用
      刑法第59條之規定予以減輕其刑之餘地。原審法院之認定
      與法律規範要旨相符，且無明顯違反比例原則之情形，依
      上開最高法院判決要旨，對於原審職權範圍之行為，應予
      尊重，不得任意指為違法。
四、被告所提之上訴理由，業經原審於判決書中敘明其調查、取
    捨證據之結果，從形式上觀察，原審判決尚無不當或違法之
    情形存在。上訴意旨經核係置原判決所為明白論斷於不顧，
    仍持已為原判決指駁說明之陳詞再事爭辯，及對於原審法院
    取捨證據與自由判斷證據證明力之職權行使，徒以自己之說
    詞，泛指其為違法，或與判決本旨無關之細節，漫為爭執，
    難認符合首揭之上訴具體理由。被告上訴理由並未依據卷內
    既有訴訟資料或提出新事證，指摘或表明第一審判決有何採
    證認事、用法或量刑等足以影響判決本旨之不當或違法，而
    構成應予撤銷之具體事由，自非屬得上訴第二審之具體理由
    。依上揭法律規定及判決意旨，被告提起之第二審上訴不合
    法律上程式，爰不經言詞辯論，判決駁回上訴。
據上論斷，應依刑事訴訟法第367條前段、第372條，判決如主文
。
中    華    民    國    98    年     2    月    12    日
            刑事第五庭  審判長法  官  趙  春  碧
                              法  官  何  秀  燕
                              法  官  楊  真  明
以上正本證明與原本無異。
如不服本判決應於收受送達後十日內向本院提出上訴書狀，其未
敘述上訴理由者，並得於提起上訴後十日內向本院補提理由書（
均須按他造當事人之人數附繕本）「切勿逕送上級法院」。
                              書記官  李  淑  芬
中    華    民    國    98    年     2    月    12    日


司法院資訊處製作；財團法人民間司法改革基金會備份。
